【裁判字號】    89,上訴,2144
【裁判日期】    890924
【裁判案由】    常業重利
【裁判全文】
臺灣高等法院臺中分院刑事判決                  八十九年度上訴字第二一四四號
    上  訴  人
    即  被  告  子○○
    選任辯護人  林錦隆
    上  訴  人
    即  被  告  壬○○
    右一被告之
    輔  佐  人  癸○○○
右上訴人等因常業重利案件，不服臺灣臺中地方法院中華民國八十九年九月二十四日
第一審判決（民國八十九年度訴字第一三六七號，起訴案號：臺灣臺中地方法院檢察
署民國八十九年度偵字第三六四０號，第五八七九號），提起上訴，本院判決如左：
    主  文
原判決關於子○○、壬○○部分均撤銷。
子○○共同以乘他人急迫貸以金錢，而取得與原本顯不相當之重利為常業，處有期徒
刑陸月，如易科罰金，以參佰元折算壹日。
壬○○共同以乘他人急迫貸以金錢，而取得與原本顯不相當之重利為常業，累犯，處
有期徒刑陸月，如易科罰金，以參佰元折算壹日。
扣案如附表一編號一、附表二編號一至五號所示之物均沒收。
    事  實
一、原審判決書關於子○○、壬○○部分所記載之事實，除關於「子○○於同年三月
    一日經台灣台中地方法院檢察署檢察官准予十萬元交保候傳後，仍與辛○○、壬○○於前開辛○○住處以同上方式經營重利放款業務，嗣再於八十九年四月十一
    日下午二時許，經警持搜索票至上開辛○○住處，查獲子○○、辛○○及壬○○
    ，並扣得如附表二所示借款人甲○○、丁○○、己○○簽發之本票各一紙、客戶
    借款明細、空白借款明細表、空白本票、存摺、票據代收摺、客戶名單及壬○○
    所有，供聯絡借款事宜使用之０九三六─六三三四六二號行動電話一支（詳如附
    表所示）」部分，應更正為「子○○於同年三月一日經台灣台中地方法院檢察署
    檢察官准予十萬元交保候傳後，仍與辛○○、壬○○於前開辛○○住處以同上方
    式經營重利放款業務，嗣再於八十九年四月十一日下午二時許，經警持搜索票至
    上開辛○○住處，查獲子○○、辛○○及壬○○，並扣得如附表二編號一至五所
    示之物品」外，其餘與本院認定之事實相同，茲引用之（如附件）。
    理  由
一、原審判決關於上訴人即被告（以下簡稱被告）子○○、壬○○部分所記載之證據
    ，除「並有如附表一、二所示之本票、客戶借款明細、本票、行動電話等物品扣
    案可稽」部分，應更正為「並有如附表一所示之行動電話、本票，及如附表二編
    號一至五所示之行動電話、客戶借款明細、空白本票、空白借款明細表等扣案可
    稽」外，餘引用原審判決關於被告等部分所記載之證據。至被告壬○○於本院審
    理時，固辯稱伊僅受僱負責開車載送被告子○○外出收帳，並未參與放款業務云
    云；然查被告壬○○確有參與放款業務，即卷附借款明細所載寶哥借款即係被告
    壬○○所借等情，復據共同被告辛○○（已確定）於本院審理時供明無訛（見本
    院九十年一月五日訊問筆錄），足證被告壬○○所辯，當係避重就輕之詞，自難
    採信。
二、按刑法上所謂常業犯，係指反覆以同種類行為為目的之社會活動之職業性犯罪而
    言，亦即行為人恃犯罪以維生，即足當之，至於犯罪所得之多寡，是否恃此犯罪
    為唯一之謀生職業，則非所問。次按辛○○對不特定之人貸放款項收取重利，迄
    為警查獲時止，已經營放款業務三月有餘，並分別以月薪新臺幣（下同）三萬五
    千元、二萬五千元之代價僱用被告等，再參以其前甫因重利罪，經判處有期徒刑
    八月確定，苟非貸放款項有重利可圖，豈有無懼刑責，一再自蹈法網之理？足見
    辛○○確有以經營重利放款所得維生而以之為常業，彰彰甚明。而本件被告等自
    承因生計困難始受僱於辛○○從事放款業務，藉以謀取重利，則渠等均有恃該所
    得維生而以之為常業之意，當無庸置疑。核被告等所為，均係犯刑法第三百四十
    五條之常業重利罪。渠等與辛○○就上開犯行，各自彼等受僱時，彼此間具有犯
    意聯絡及行為分擔，業據被告等及辛○○供陳明確，均為共同正犯。至被告等與
    辛○○共同於何時放款予何人、放款金額多寡，因被告等與辛○○並無法為完整
    之供述，且本院既認定彼等均以重利為常業，則渠等放款金額多寡，並無法解免
    彼等應負常業重利之刑責，自無庸一一予以贅述，併予敘明。按刑法第四十一條
    業於九十年一月十日經修正公布，於同年月十二日生效，該法條關於得易科罰金
    之法定本刑部分，已修正為五年以下有期徒刑，修正後該法條之規定顯較有利於
    被告等，併適用之。查被告壬○○曾於八十六年間因重利罪，經台灣高等法院高
    雄分院判處有期徒刑六月確定，於八十七年十二月二十日執行完畢，有台灣台中
    地方法院檢察署刑案資料查註紀錄表一份在卷可稽，其於五年之內，再犯本件有
    期徒刑以上之罪，為累犯，應依刑法第四十七條之規定加重其刑。原審法院就被
    告等均予以為論罪科刑之判決，固非無見，惟查原審判決附表二編號六所記載之
    本票，其發票日分別為八十七年六月十一日、同年月十六日及八十八年七月二十
    日，此有該本票附卷可參（見偵字第五八七九號卷第四十四頁），而辛○○於本
    院審理時，亦證稱該本票非供放款所用（同見本院上揭筆錄），稽諸辛○○本件
    係自八十九年一月間起經營放款業務，則該本票與如原審判決附表二編號七至十
    所示之物，應均非被告等與辛○○從事放款業務所用之物，然原審法院仍於事實
    欄記載查扣該等物品，自有未妥；次查刑法第四十一條業於九十年一月十日經修
    正公布，於同年月十二日生效，該法條關於得易科罰金之法定本刑部分，已修正
    為五年以下有期徒刑，修正後該法條之規定顯較有利於被告等，然原審法院就此
    部分未及比較適用，自有未洽。被告等上訴意旨均請求給予自新之機會而空言指
    摘原判決關於被告等部分之判決不當，固無足取，惟原判決該部分既有可議，亦
    屬無可維持，應由本院將原判決此部分予以撤銷改判。爰審酌被告壬○○已有前
    科紀錄，而彼等犯罪後態度尚稱良好，但渠等經營地下錢莊，危害社會經濟秩序
    非輕等一切情狀，分別量處被告等各有期徒刑陸月，及均諭知如易科罰金之折算
    標準。扣案如附表一編號一、附表二編號一、二號所示之行動電話、客戶借款明
    細表等物，係被告等及辛○○所有供渠等共犯本件重利罪所用之物，如附表二編
    號三至五號所示之空白本票、空白借款明細表，係被告等及辛○○所有供本罪預
    備所用之物，業經被告等供明屬實，均應依刑法第三十八條第一項第二款之規定
    併予宣告沒收之。至如附表一編號二所示之本票，為借款人借款時所簽發，可為
    借款之憑證，可供被告等於借款額度內依法定利率求償，爰均不予諭知沒收。至
    原審判決附表二編號六至十所示之物，均非供被告等及辛○○犯本罪或供犯本罪
    預備所用之物，依法自不得予以宣告沒收，附此敘明。
三、據上論斷，應依刑事訴訟法第三百七十三條、第三百六十九條第一項前段、第三
    百六十四條、第二百九十九條第一項前段，刑法第三百四十五條、第二十八條、
    第四十七條、第四十一條、第三十八條第一項第二款、第二條第一項前段，罰金
    罰鍰提高標準條例第一條前段、第二條前段判決如主文。
本案經檢察官庚○○到庭執行職務。
中      華      民      國      九十     年       三      月     十五   日
                                  臺灣高等法院臺中分院刑事第十庭
                                        審判長法  官  林  照  明
                                              法  官  蕭  廣  政
                                              法  官  李  寶  堂
右正本證明與原本無異。
如不服本判決應於收受送達後十日內向本院提出上訴書狀，其未述上訴之理由者並
得於提起上訴後十日內向本院補提理由書（均須按他造當事人之人數附繕本）。
                                              書記官  許  哲  禎
中      華      民      國      九十     年       三      月     十六   日
  附表一
┌──┬────────┬─────┬────────────────┐
│編號│  扣押物品名稱  │   數量   │  備註                          │
├──┼────────┼─────┼────────────────┤
│ 一 │  行動電話      │   一支   │ 子○○所有，供聯絡借款事宜使用 │
│    │  0000000000    │          │                                │
├──┼────────┼─────┼────────────────┤
│ 二 │  本票          │   三張   │ 發票人丙○○，面額分別一萬元、 │
│    │                │          │ 一萬元、二萬元，為丙○○借款時 │
│    │                │          │ 所簽發，可為借款之憑証         │
└──┴────────┴─────┴────────────────┘
  附表二
┌──┬─────────┬───┬────────────────┐
│編號│  扣押物品名稱    │ 數量 │   備註                         │
├──┼─────────┼───┼────────────────┤
│ 一 │  行動電話        │ 一支 │  子○○所有，供聯絡借款事宜使用│
│    │  0000000000      │      │                                │
├──┼─────────┼───┼────────────────┤
│ 二 │  客戶借款明細    │ 四份 │  被告等所有，供本件重利放款所用│
├──┼─────────┼───┼────────────────┤
│ 三 │  空白本票        │ 三張 │  被告等所有，供預備重利放款使用│
├──┼─────────┼───┼────────────────┤
│ 四 │  空白本票        │ 一本 │  同右                          │
├──┼─────────┼───┼────────────────┤
│ 五 │  空白借款明細表  │ 二本 │  同右                          │
└──┴─────────┴───┴────────────────┘
                                                                        Ｉ
臺灣臺中地方法院刑事判決                        八十九年度訴字第一三六七號
    公  訴  人  臺灣臺中地方法院檢察署檢察官
    被      告  辛○○  男四十三歲（民國○○○年○月○○日生）
                        住台中市○○○路○段二八六號四樓之六
                        （另案在監執行）
                        身分證統一編號：Ｍ一二八七三五五五號
                子○○  男二十五歲（民國○○○年○月○○日生）
                        住台東縣東河鄉興隆七十五之一號
                        居台中市北屯區○○○路○段一０五號八樓之十
                        身分證統一編號：Ｖ一二八八一九七五號
    右二人共同  林錦隆律師
    選任辯護人
    被      告  壬○○  男五十二歲（民國○○○年○月○日生）
                        住台中縣大里市○○○街四四號
                        身分證統一編號：Ｔ一二五七七一九號
右列被告因重利案件，經檢察官提起公訴（八十九年度偵字第三六四０號、八十九年
度偵字第五八七九號），本院判決如左：
    主  文
辛○○、子○○、壬○○共同乘他人急迫貸以金錢，而取得與原本顯不相當之重利為
常業，辛○○處有期徒刑拾月；子○○處有期徒刑陸月；壬○○，累犯，處有期徒刑
陸月。
扣案如附表一編號一、附表二編號一至五號所示之物均沒收。
    事  實
一、辛○○曾於民國（下同）八十七年間，因重利案件，經本院判處有期徒刑八月，
    嗣經上訴台灣高等法院台中分院駁回確定（現執行中），仍不知悔改，以其經營
    「宇豐企業社」中古汽車買賣之便，自八十九年一月間起，基於常業重利放款之
    犯意，在台中市○○○路○段二八六號四樓之住處，經營俗稱「地下錢莊」之貸
    款業務，方式為以夾報、貼紙黏貼之方式散發廣告，以０九三０─四三九二０二
    及０九三六─六三三四六二號行動電話為聯絡招攬業務，俟有不特定且急需用錢
    者與之聯絡時即貸以金錢，利息以每十日為一期，每新台幣（下同）一萬元一期
    利息二千元，且第一期之利息先從本金中預扣，並視借款者之條件，簽下同額或
    二倍借款金額之本票或留下身分證、駕駛執照等證件為擔保，取得與原本不相當
    之重利。辛○○並自同時期起，以每月三萬五千元之代價，僱請與之有犯意聯絡
    之子○○（對外自稱為「林先生」），除負責「宇豐企業社」之中古汽車買賣事
    宜外，並兼做上開重利放款之收放款項事宜。子○○復為辛○○覓得知情之壬○○（前於八十六年間因重利罪，經台灣高等法院高雄分院判處有期徒刑六月確定
    ，於八十七年十二月二十日執行完畢），共同基於重利之犯意聯絡，亦自同年一
    月間起，以每月二萬五千元之代價，負責開車載送子○○前往收放款項。渠三人
    即共同恃上開重利所得維生而以之為常業。嗣因借款人戊○○無法負擔高額重利
    ，遂報警處理，經警於八十九年二月二十九日晚上九時許，在台中市○○路八巷
    巷口查獲前來向戊○○收取款項之子○○，並自子○○身上扣得其所有供聯絡借
    款事宜使用號碼０九三０─四三九二０二號之行動電話一支，及如附表一所示借
    款人丙○○簽發之本票三紙。子○○於同年三月一日經台灣台中地方法院檢察署
    檢察官准予十萬元交保侯傳後，仍與辛○○、壬○○於前開辛○○住處以同上方
    式經營重利放款業務，嗣再於八十九年四月十一日下午二時許，經警持搜索票至
    上開辛○○住處，查獲子○○、辛○○及壬○○，並扣得如附表二所示借款人甲○○、丁○○、己○○簽發之本票各一紙、客戶借款明細、空白借款明細表、空
    白本票、存摺、票據代收摺、客戶名單及壬○○所有，供聯絡借款事宜使用之０
    九三六─六三三四六二號行動電話一支（詳如附表所示）。
二、案經台中縣警察局霧峰分局報請台灣台中地方法院檢察署檢察官偵查起訴。
    理    由
一、訊據被告辛○○、子○○、壬○○等三人對以右揭方式貸放款項予不特定人收取
    重利之事實均坦承不諱。核與証人戊○○、丙○○及乙○○分別於警訊及偵查中
    証述向被告等高利借貸之情節相符，並有如附表一、二所示之本票、客戶借款明
    細、本票、行動電話等物品扣案可稽；雖被告辛○○於本院審理時否認壬○○為
    其所僱用，惟壬○○係經由子○○聯繫，以每月二萬五千元之代價受僱於辛○○
    之情，業據壬○○供明在卷，參以辛○○自承是該地下錢莊之負責人，及壬○○
    係至台中市○○○路○段二八六號四樓即辛○○提供之處所工作，且同案被告子
    ○○亦受辛○○僱用等情觀之，顯然壬○○供稱係受辛○○僱用乙節應屬可採。
    另被告子○○、壬○○辯稱渠二人自八十九年二月二十九日被查獲後，即未再從
    事放款業務云云，惟查，被告辛○○業已坦承該地下錢莊經營至八十九年四月十
    一日為警查獲時為止，共經營三個多月等語，且被告子○○、辛○○二人於八十
    九年四月十一日均係於台中市○○○路○段二八六號四樓即渠等經營地下錢莊之
    處所為警查獲，查獲被告壬○○時，其並攜帶客戶借款明細表一紙甫自外歸來，
    並於本院審理時供承攜帶上開資料是要向客戶收款的，可徵渠等有經營地下錢莊
    業務至八十九年四月十一日為警查獲前甚明。末按被告等放款之利息高達每月六
    十分，亦即支借一萬元每日需付二百元，且先預扣一期之利息，此顯逾現行一般
    借貸之利率甚詎，苟借款人非因急迫，實無向渠等借款之理，此觀証人戊○○、
    丙○○及乙○○均稱係急需用錢才向被告等借款的等語甚明，顯見被告等係乘他
    人急迫而貸以金錢，以取得與原本顯不相當之重利。是事証明確，被告等三人右
    揭重利犯行，洵堪認定。
二、按刑法上所謂常業犯，係指反覆以同種類行為為目的之社會活動之職業性犯罪而
    言，亦即行為人恃犯罪以維生，即足當之，至於犯罪所得之多寡，是否恃此犯罪
    為唯一之謀生職業，則非所問。本件被告壬○○、子○○自承因生計困難始受被
    告辛○○僱用從事重利放款，則渠二人均有恃該所得維生而以之為常業之意無庸
    置疑。而被告辛○○對不特定之人貸放款項收取重利，迄為警查獲時止，已經營
    放款業務三個月餘，並分別以月薪三萬五千元、二萬五千元之代價僱請子○○、
    壬○○，再參以其前甫因重利罪，為本院判處有期徒刑八月確定，苟非貸放款項
    有重利可圖，豈有無懼刑責，一再自蹈法網之理？自難以其辯稱係受中古汽車買
    賣客戶委託，附帶從事放款，並無賺錢云云即認渠非常業犯。其有以經營重利放
    款所得維生而以之為常業之犯意彰彰甚明。是核被告三人所為，均係犯刑法第三
    百四十五條之常業重利罪。渠三人就上開犯行，彼此間具有犯意聯絡及行為分擔
    ，均為共同正犯。查被告壬○○曾於八十六年間因重利罪，經台灣高等法院高雄
    分院判處有期徒刑六月確定，於八十七年十二月二十日執行完畢，有台灣台中地
    方法院檢察署刑案資料查註紀錄表一份在卷可稽，其於五年之內，再犯本件有期
    徒刑以上之罪，為累犯，爰依刑法第四十七條之規定加重其刑。爰審酌被告等犯
    罪之動機、目的、經營地下錢莊，危害社會經濟秩序非輕，及被告辛○○、壬○○前均因重利犯行為法院判刑，仍不知悔改，故態復萌再有本案犯行，惟渠等犯
    後大致坦承重利犯行，態度尚稱良好等一切情狀，分別量處如主文所示之刑。扣
    案如附表一編號一、附表二編號一、二號所示之行動電話、客戶借款明細表等物
    ，係被告等人所有供渠等共犯本件重利罪所用之物，附表二編號三至五號所示之
    空白本票、空白借款明細表，係被告等所有預備犯本罪所用之物，均應依刑法第
    三十八條第一項第二款之規定宣告沒收。至附表一編號二、附表二編號六所示之
    本票，為借款人借款時所簽發，可為借款之憑証，可供被告等於借款額度內依法
    定利率求償，爰均不予諭知沒收。至附表二編號七、八、九所示戶名為子○○之
    存摺、票據代收簿等物，被告子○○堅稱係其私人之物品，非供犯本罪或預備犯
    罪所用之物，而附表二編號十所示之汽車買賣資料，查係「宇豐企業社」辦理客
    戶買賣車輛過戶之資料，被告等三人亦均否認與本案有關，復查無積極証據足資
    証明係直接供被告等犯本罪或預備犯本罪所用之物，爰均不予諭知沒收，附此敘
    明。
據上論斷，應依刑事訴訟法第二百九十九條第一項前段，刑法第二十八條、第三百四
十五條、第四十七條、第三十八條第一項第二款，罰金罰鍰提高標準條例第一條前段
，判決如主文。
中    華    民    國      八十九      年      九      月      十四      日
                                   台灣台中地方法院刑事第二庭
                                          法  官   吳  幸  芬
如不服本判決應於送達後十日內向本院提出上訴狀，上訴於台灣高等法院台中分院（
須附繕本）
                                          書記官
中    華    民    國      八十九    年      九      月      十八      日
本案論罪科刑法條
刑法第三百四十五條
以犯前條之罪為常業者，處五年以下有期徒刑，得併科三千元以下罰金。
  附表一
┌──┬────────┬─────┬────────────────┐
│編號│  扣押物品名稱  │   數量   │  備註                          │
├──┼────────┼─────┼────────────────┤
│ 一 │  行動電話      │   一支   │ 子○○所有，供聯絡借款事宜使用 │
│    │  0000000000    │          │                                │
├──┼────────┼─────┼────────────────┤
│ 二 │  本票          │   三張   │ 發票人丙○○，面額分別一萬元、 │
│    │                │          │ 一萬元、二萬元，為丙○○借款時 │
│    │                │          │ 所簽發，可為借款之憑証         │
└──┴────────┴─────┴────────────────┘
  附表二
┌──┬─────────┬───┬────────────────┐
│編號│  扣押物品名稱    │ 數量 │   備註                         │
├──┼─────────┼───┼────────────────┤
│ 一 │  行動電話        │ 一支 │  子○○所有，供聯絡借款事宜使用│
│    │  0000000000      │      │                                │
├──┼─────────┼───┼────────────────┤
│ 二 │  客戶借款明細    │ 四份 │  被告等所有，供本件重利放款所用│
├──┼─────────┼───┼────────────────┤
│ 三 │  空白本票        │ 三張 │  被告等所有，供預備重利放款使用│
├──┼─────────┼───┼────────────────┤
│ 四 │  空白本票        │ 一本 │  同右                          │
├──┼─────────┼───┼────────────────┤
│ 五 │  空白借款明細表  │ 二本 │  同右                          │
├──┼─────────┼───┼────────────────┤
│ 六 │  本票            │ 三張 │  發票人分別為甲○○、丁○○、劉│
│    │                  │      │  源泉，面額分別為八萬九千三百元│
│    │                  │      │  、六萬元、三十四萬元，為借款人│
│    │                  │      │  人借款時所簽發，可為借款之憑証│
├──┼─────────┼───┼────────────────┤
│ 七 │  華僑銀行活期儲蓄│ 一本 │  被告子○○私人之物品，與本案無│
│    │  存款存摺        │      │  關                            │
│    │  戶名子○○      │      │                                │
├──┼─────────┼───┼────────────────┤
│ 八 │  郵政存簿儲金儲金│ 一本 │  同右                          │
│    │  簿              │      │                                │
│    │  戶名子○○      │      │                                │
├──┼─────────┼───┼────────────────┤
│ 九 │  華僑銀行票據代收│ 一本 │  同右                          │
│    │  摺              │      │                                │
├──┼─────────┼───┼────────────────┤
│ 十 │  車輛買賣資料    │ 三份 │  為「宇豐企業社」客戶買賣車輛資│
│    │                  │      │  料，與本案無關                │
└──┴─────────┴───┴────────────────┘


司法院資訊處製作；財團法人民間司法改革基金會備份。
